【裁判字號】    89,上易,45
【裁判日期】    890411
【裁判案由】    給付違約金
【裁判全文】
臺灣高等法院臺南分院民事判決  八十九年度上易字第四十五號   Ｋ
      上  訴  人  甲  ○  ○
      訴訟代理人  黃  品  彰  律師
      被上訴人    台灣糖業股份有限公司  設台北市大安區○○○路○段二六六號
      法定代理人  乙  ○  ○  住台北市大安區○○○路○段二六六號
      訴訟代理人  林  樹  根  律師
                  洪  茂  松  律師
右當事人間請求給付違約金事件，上訴人對於臺灣臺南地方法院中華民國八十八年十
二月八日八十八年訴字第一○九○號第一審判決提起上訴，本院判決如左：
      主      文
上訴駁回。
第二審訴訟費用由上訴人負擔。
      事      實
甲、上訴人方面：
  一、聲明：求為判決：
  （一）原判決關於駁回上訴人在第一審超過新台幣（下同）四十一萬二千二百零四
        元及其法定利息部分之訴與其假執行之聲請暨命負擔該部分訴訟費用之裁判
        均廢棄。
  （二）右廢棄部分，被上訴人應給付上訴人二十四萬二千八百三十六元，及自起訴
        狀繕本送達之翌日起，至清償日止，按年息百分之五計算之利息。
  （三）右廢棄部分第一、二審訴訟費用均由被上訴人負擔。
  二、陳述：除與原判決記載相同者，予以引用外，補稱：
  （一）按本件上訴人於民國八十六年二月十七日向被上訴人承購坐落台南市○○○
        段二二三二－二三號等土地及其地上建物，即被上訴人於上址所興建「文化
        商城」編號Ａ三一號，門牌號碼：台南市○○○路○段三八○巷五五弄三一
        號雙店面四層樓房一棟，價金共計新台幣（下同）一千一百九十八萬元，其
        中自備款部分約總價金百分之三十，計三百六十八萬元，上訴人已於同年三
        月廿八日前依約付清，尾款部分約總價百分之七十，計八百三十萬元，委託
        被上訴人代向金融機構申辦貸款，約定於同年四月卅日交屋時繳付，有卷附
        房地預定買賣契約書及統一發票影本可稽。詎屆期即八十六年四月三十日上
        午家父代理上訴人赴被上訴人售屋辦公室（在系爭房屋附近）準備辦理交接
        時，被上訴人職員廖舜敏表示：本日不辦點交，俟以後要點交時再行通知（
        當時未說明不辦交屋之原因，上訴人根本不知被上訴人其時尚未辦畢產權過
        戶及設定抵押權等手續，後來因被上訴人遲不處理爭議及通知交屋，上訴人
        乃於八十六年五月廿九日上午十時許至本市東南地政事務所請領系爭土地之
        土地登記謄本，結果發現系爭土地係在約定交屋日期後之八十六年五月十二
        日始辦妥移轉登記。則被上訴人於約定交屋日猶未辦妥產權移轉登記，尚未
        取得權利書狀可交給上訴人諒係當日不辦點交房屋之原因，附此述明）。家
        父因既已到場，即順便要求該職員再開門讓其檢視屋內狀況，不意突然發現
        被上訴人竟在系爭房屋面向中庭門口劃設二個公共停車位，一旦被停車，勢
        必妨礙出入，將使雙店面商業使用功能大打折扣，影響房屋價值至鉅。上訴
        人遂於當日以存證信函向被上訴人售屋代理人李南石提出申訴，要求限期改
        善或予賠償損害（見卷附上訴人八十六年四月三十日台南郵局第一七一四號
        存證信函）。惟被上訴人均託辭敷衍，遲遲不為妥適處理（依消費者保護法
        第四十三條第一、二項規定，消費者與企業經營者因商品或服務發生消費爭
        議時，消費者得向企業經營者申訴。企業經營者對於消費者之申訴，應於申
        訴之日起十五日內妥適處理之。但本件上訴人曾一再申訴，被上訴人均欠缺
        善意之回應）。最後延宕至八十七年四月十八日始函知上訴人請上訴人於本
        （四）月廿一日下午三時蒞現場點交（見卷附被上訴人八十七年四月十八日
        仁客字第九六四○一二六五號函影本）．並於該期日將系爭房屋產權證件及
        鑰匙全部移交上訴人（參見附呈產權證件移交清單及代辦費用結算表影本）
        將房屋交給上訴人占有使用。足見證人廖舜敏於原審到庭證稱：八十六年四
        月三十日上午有會同上訴人點交房屋，上訴人說中庭門口劃有停車位，他不
        受領云云，洵屬扭曲事實，完全不實在！
  （二）查給付有確定期限者，債務人自期限屆滿時起，負遲延責任。又債務人遲延
        者，債權人得請求其賠償因遲延而生之損害。民法第二百二十九條第一項及
        第二百三十一條第一項分別定有明文。再債務人之遲延責任，因債務人依債
        務之本旨提出給付而消滅。
        惟所謂消滅，乃指以後免遲延責任而言，若以前已生遲延之效果，並非因此
        當然消滅，故債權人就以前遲延所生之損害，仍得請求賠償。復經最高法院
        五十八年台上字第七一五號著有判例。本件依照兩造買賣契約第六條第一款
        約定，交屋日期為八十六年四月三十日，但被上訴人顢頇遲遲不肯妥適處理
        消費爭議，竟任意延宕至八十七年四月二十日始將系爭房屋點交上訴人使用
        收益，則參照上指規定，被上訴人難辭遲延責任，上訴人自得請求被上訴人
        賠償因遲延而生之損害，理極明顯！按被上訴人遲延交屋對上訴人所造成之
        損害，依通常情形，至少與租金相當。而土地法第九十七條第一項規定：城
        市地方房屋之租金，以不超過土地其建築物申報總價額年息百分之十為限。
        本件依被上訴人申辦土地建築改良物買賣所有權移轉契約書之記載：建物部
        分報價八十六萬七千二百元，土地部分：竹篙厝段二二三二號應有部分一○
        ○○○分之一九九報價一百十六萬零三百元，竹篙厝段二二三二－二三號所
        有權全部，報價二百九十五萬二千元（參見附呈土地建物買賣所有權移轉契
        約書影本三件）三者申報總價額合計四百九十七萬九千五百元，如按年息百
        分之十計算，年租金額應為四十九萬七千九百五十元，惟上訴人不為已謀，
        特予減半按年息百分之五計算（即相當於金錢債務之法定利率計算遲延利息
        ）即年租金額二十四萬八千九百七十五元之標準計算，請求被上訴人賠償遲
        延三百五十六日給付所生損害計二十四萬二千八百三十六元，並其法定遲延
        利息。
  （三）末查原審為不利於上訴人之裁判，無非以：被上訴人確於八十六年四月三十
        日上午會同上訴人至系爭房屋現場，欲將房屋點交予上訴人，而上訴人以房
        屋存有瑕疵及一樓後面中庭劃設法定停車位之問題而拒絕受領，故被上訴人
        並未遲延交付房屋云云為理由。惟微論如第一項所述，被上訴人於八十六年
        四月三十日係主動表示暫不辦理點父，並非上訴人拒絕受領，原判決認定事
        實顯與事實不符外。依前項土地建築改良物買賣所有權移轉契約書聲請登記
        以外之約定事項第三項之約定：不動產交付日期，均記明：登記完畢後交付
        。而東南地政事務所在該契約書上之戳記亦均載明：民國八十六年五月八日
        收件，則被上訴人在八十六年四月三十日根本猶未辦理產權移轉登記，焉有
        已經履行點交之理？且上訴人當日如獲悉產權尚未過戶，即令被上訴人提出
        給付，上訴人縱屬下愚，豈願受領？尤其依經驗法則，被上訴人在約定交屋
        日尚未辦妥抵押權設定從金融機閞取得鉅額尾款，豈有肯將標的物隨便交給
        上訴人之理？況依被上訴人於八十七年四月二十一日交付上訴人之前揭代辦
        費用結算表之戳記：經辦人廖舜敏係於八十七年四月十四日始結算代辦費用
        ，則被上訴人於八十六年四月三十日猶未清理交接事宜，如何能辦理點交？
        況八十六年四月三十日為星期三，上訴人在高雄市政府環保局上班，當日上
        午乃其父代其到場，何有上訴人藉故拒絕受領情事？
  （四）按通常房屋買賣標地物之交付，不論預售屋或成屋，均須完成產權移轉登記
        ，如有貸款，並須完成抵押權設定登記，俟備齊有關證件後始連同房屋鑰匙
        一併交付買受人，以完成點交手續，此係一般人所認同之交易程序，契約書
        亦同此約定，足徵被上訴人主張所有權移轉登記與房屋之交付，並無先後必
        然之關聯云云，如非昧於房屋之交易程序，即屬強詞奪理，原審亦昧於不動
        產一般交易程序，偏採被上訴人之主張及廖員之虛偽陳述，遽予抹煞被上訴
        人之遲延責任，將上訴人在第一審之訴全部駁回，殊難令人折服。
  （五）查被上訴人於八十六年六月六日仁德二空郵局第八十六號存證信函復函僅約
        請上訴人於八十六年六月十三日下午三時前去查驗，並未就上訴人指摘在房
        屋門口劃設二個公共停車位妨礙出入之問題有所解決，亦未表示要點交房屋
        ，何來上訴人仍拒絕受領情形發生？且被上訴人於函內亦只同時要求上訴人
        告知承貸銀行台南市第三信用合作社西門分社同意辦理貸款，並未說明準備
        於該期日點交房屋，豈有上訴人仍拒絕受領之理又被上訴人對於上揭爭議拖
        詞敷衍推諉雖經上訴人一再申訴均無動於衷，始終不肯處理，則在爭議未獲
        妥適解決前，如果上訴人要求被上訴人履行交屋無異承認爭議已經解決，可
        見被上訴人以上訴人從未向被上訴人要求要儘速交屋或未指責應如期交屋，
        推論為上訴人拒絕受領，未免荒謬！況上訴人如有意拒絕受領，何致於八十
        六年十月十七日向被上訴人表示，如再延不解決爭議，將依法追究遲延責任
        ，請求賠償損害？（見卷附上訴人八十六年十月十七日台南郵局第三七七八
        號存證信函），益見被上訴人一再主張係上訴人拒絕受領，伊並未遲延提出
        交付云云，洵無可採。
  三、證據：除援用第一審所提證據外，補提土地登記簿謄本、產權證件移交清單、
      代辦費用結算表等影本各一件、土地建築改良物買賣所有權移轉契約書影本三
      件為證。
乙、被上訴人方面：被上訴人未於言詞辯論期日到場，依其以前到場所為之聲明及陳
    述如左：
  一、聲明：求為判決如主文所示。
  二、陳述：除與原判決記載相同者，予以引用外，補稱：
  （一）被上訴人業於八十六年四月三十日上午會同上訴人至房屋現場，欲將房屋點
        交予上訴人，惟上訴人則以房屋門口劃有停車位等瑕疵，藉故拒絕受領。經
        查，證人廖舜敏於原審八十八年八月十一日言詞辯論時到場證稱：「八十六
        年四月三十日上午，有會同上訴人前往點交房屋。原告說中庭門口劃有停車
        位，他不受領，點交那天原告沒有表示房屋瑕疵問題，因他之前已有看過，
        當天並沒有點交成，我有帶鑰匙去，而權狀是另外交給代書辦手續，嗣代書
        費用等結清後再交與權狀」等語，參以上訴人於原審八十八年九月一日之書
        狀亦稱：「：：僅應原告要求開門讓原告檢視屋內狀況：：」云云，亦自承
        八十六年四月三十日上午確曾到房屋現場等情，足見證人廖舜敏於八十六年
        四月三十日上午確有會同上訴人辦理交屋之事實。
  （二）上訴人雖稱：「詎屆期即八十六年四月三十日上午家父代理上訴人赴被上訴
        人售屋辦公室（在系爭房屋附近）準備辦理交接時，被上訴人職員廖舜敏表
        示：本日不辦點交，俟以後要點交時再行通知（當時未說明不辦交屋之原因
        ：：）」云云，被上訴人否認之。上訴人前開說詞，與證人廖舜敏於第一審
        所證辦理交屋經過之證述不合。且，衡諸常情，若被上訴人台糖公司於約定
        交屋日（八十六年四月三十日）不擬交屋，必定事前通知買受人，又豈有未
        預先通知買受人，竟讓買受人於約定交屋日抵達現場後，才當場突然告知不
        交屋且又未說明原因之理？果真如此，上訴人又豈會未追問不交屋之原因？
        又，上訴人所稱「：：僅係前去檢視屋內狀況：：」云云，與事實不符。
  （三）八十六年四月三十日上午，上訴人因爭執房屋瑕疵而拒絕受領後，隨即於當
        天中午以台南郵局第一七一四號存證信函通知被上訴人，信函中提及「請：
        ：三十日內改善完畢，否則應賠償損害，且未合格交屋前不得逕向貸款機關
        收取尾款：：」等語，足見被上訴人確於八十六年四月三十日上午會同上訴
        人點交房屋，上訴人所稱「未合格交屋」，即係指被上訴人必須將八十六年
        四月三十日當天上午交屋時所爭執之瑕疵改善完畢，使成為百分之百無瑕疵
        之物，才願意受領。準此，由上訴人所稱「未合格交屋前：：」乙語，可以
        證明被上訴人確曾提出交付，僅係上訴人認為當天交屋係不合格（尚有瑕疵
        ）而已。
  （四）上訴人辯稱：「：：被上訴人於八十六年四月三十日猶未辦妥產權移轉登記
        ，尚未取得權利書狀，應係未能如期點房屋之原因：：」云云，被上訴人否
        認之。經查，系爭房屋、土地所有權移轉登記，係委託土地代書辦理，並早
        於八十六年四月二日即著手辦理，亦即，八十六年四月二日辦理不動產所有
        權移轉契約書（即俗稱「公契」）之法院公證，八十六年四月三日繳交契稅
        ，八十六年四月二十一日繳交土地增值稅，惟因土地代書作業等因素，延至
        八十六年五月二十日始登記完畢。惟依兩造買賣契約之約定，所有權移轉登
        記與房屋之交付，並無先後必然之關連。易言之，如房屋所有權移轉登記作
        業遲延，未能配合在交屋前辦妥銀行貸款並撥款，則買賣契約第六條第二款
        已規定其處理辦法。故被上訴人為避免糾紛，雖八十六年四月三十日尚未辦
        妥房屋所有權移轉登記，惟上訴人先前已配合向銀行辦妥抵押貸款之準備作
        業並同意將貸款直接撥交被上訴人以抵付尾款，故被上訴人仍如期於八十六
        年四月三十日上午欲將房屋點交予上訴人。且本件係成屋買賣，並非預售屋
        買賣，並不會發生因房屋遲延完工而無法如期交屋之情形，被上訴人隨時可
        以交屋，又豈會故意遲延不交付房屋，致造成無法向上訴人收取價金尾款之
        不利？
  （五）又，八十六年四月三十日上訴人拒絕受領系爭房屋後，被上訴人隨即就上訴
        人於同日郵局存證信函所指瑕疵，責由承包商進行修繕，並於八十六年六月
        六月以仁德二空郵局第八六號存證信函，加以答覆，並約請上訴人於八十六
        年六月十三日下午再度會勘，惟上訴人仍拒絕受領。之後，兩造多次信函往
        來，均係針對中庭法定停車位之問題進行減價之協商，上訴人從未向被上訴
        人要求應儘速交屋，或指責被上訴人未如期於八十六年四月三十日交屋。及
        至八十六年十二月三十日，上訴人提出要求減價新台幣三十萬元折衷方案，
        被上訴人於八十七年二月十三日發函表示予以同意，並於八十七年四月十八
        日發函訂於八十七年四月二十一日再度點交房屋。由被上訴人於八十六年六
        月六日郵局存證信函表示「房屋瑕疵已修繕完竣，請上訴人於六月十三日下
        午三時前來查驗」乙情，亦可證明被上訴人確早已向上訴人提出交付房屋，
        之後，在瑕疵修繕後更要求上訴人查驗修繕之情形，足見被上訴人並未遲延
        提出交付，即甚顯然。
  （六）被上訴人業於八十六年四月三十日向上訴人為交付房屋之意思表示，雖系爭
        房屋是否存有上訴人所指瑕疵，雙方互有爭執，惟此乃買賣標的物「交付」
        後，出賣人是否應負物之瑕疵擔保責任之問題，並不因出賣人「交付」有瑕
        疵之物，即謂出賣人尚未「交付」。上訴人於被上訴人如期交付後，要求被
        上訴人必須交付完全無瑕之房屋，始願受領，形同拒絕受領，要不影響被上
        訴人已表示「交付」之法律效力。
  （七）上訴人以房屋上有瑕疵及門口停車位之問題而拒絕受領，之後，經雙方達成
        協議，由被上訴人減價三十萬元，終獲解決。至於八十七年四月二十一日之
        「點交房屋」，則係兩造達成協議後，上訴人「實際」受領房屋之時間。被
        上訴人早於八十六年四月三十日已向上訴人交付，而非直到八十七年四月二
        十一日才交付，被上訴人並未遲延交屋。被上訴人之所以在八十七年四月十
        八日發函通知訂於八十七年四月二十一日點交房屋，主要在於將房屋交由上
        訴人實際管理使用，以釐清相關稅捐、水費、電費等之歸屬，而避免日後再
        生糾紛。
  （八）上訴人主張被上訴人以遲延交屋，對伊所造成之損害，依通常情形，至少與
        租金相當云云，被上訴人否認之。查，被上訴人並未遲延交屋，而係上訴人
        藉詞房屋有瑕疵而拒絕受領，已如前述。況，退萬步言之，若兩造於點交房
        屋時未發生爭執而順利交屋，則上訴人受領系爭房屋後，亦未必係出租他人
        而能夠獲有租金之收入，相對地，因雙方於點交時發生爭執而上訴人拒絕受
        領房屋，上訴人亦未因此而向第三人租賃房屋使用，致發生有租金之額外支
        出。準此，上訴人援引土地法第九十七條之規定，主張伊受有租金二十四萬
        二千八百三十六元之損害云云，尚無理由。
 三、證據：援用第一審所提證據。
      理      由
一、被上訴人經合法通知，未於言詞辯論期日到場，核無民事訴訟法第三百八十六條
    所列各款情形，爰依上訴人之聲請，由其一造辯論，而為判決。
二、本件上訴人起訴主張：其於八十六年二月十七日向被上訴人承購坐落台南市○○
    ○段二二三二之二三號等土地及其地上建物，即被上訴人於上址所興建「文化商
    城」編號Ａ三十一號，門牌號碼：台南市○○○路○段三八○巷五十五弄三十一
    號，雙店面四層樓房一棟，價金共計一千一百九十八萬元，其已繳價款三百六十
    八萬元，約定於同年四月三十日點交房屋，詎屆期被上訴人並未通知上訴人點交
    房屋，嗣後經上訴人請領土地及建物登記謄本發現，被上訴人於八十六年四月三
    十日猶未辦妥產權移轉登記，尚未取得權利書狀，應係未能如期點交房屋之原因
    。又上訴人發現該房屋不但有許多瑕疪，更有被上訴人代理人李南石售屋時故意
    隱瞞在中庭店面門口規劃有三十二個法定停車位之事實，上訴人面向中庭之門口
    亦被規劃有二個法定停車位，致影響雙店面商業使用功能，此瑕疪經上訴人數次
    向被上訴人申訴，惟被上訴人卻遲遲不為妥適處理，竟延宕至八十七年四月二十
    一日始點交該房屋，致使上訴人蒙受極大損失。而本件房地買賣，係被上訴人單
    方面擬訂之定型化契約，本於消費者保護法第十一條所規定之平等互惠原則，如
    賣方即被上訴人未如期履行，買方即上訴人自亦得依該契約第六條第一款前段所
    約定之同等條件請求賣方給付違約金，其間被上訴人延宕交屋有三百五十六日，
    依上述被上訴人自定標準計算，被上訴人本應給付上訴人違約罰金合計六十五萬
    五千零四十元，又依民法第二百三十一條第一項規定：「債務人遲延者，債權人
    得請求其賠償因遲延而生之損害。」故上訴人自亦得請求被上訴人賠償因遲延而
    生之損害，此損害依通常情形至少與租金相當，按之土地法第九十七條第一項規
    定，依系爭建物之申報總價額八十六萬七千二百元，及土地之申報總價額四百一
    十一萬二千三百元之年息百分之五計算，共計為二十四萬二千八百三十六元。綜
    上所述，爰依民法第二百三十一條第一項及消費者保護法第五十一條提起本訴訟
    ，請求被上訴人遲延交付之損害賠償或違約金共二十四萬二千八百三十六元及自
    起訴狀繕本送達之翌日起算之法定遲延利息（上訴人原起訴請求被上訴人給付六
    十五萬五千零四十元及自起訴狀繕本送達之翌日起算之法定遲延利息，嗣於本院
    減縮為二十四萬二千八百三十六元及自起訴狀繕本送達之翌日起算之法定遲延利
    息）等情。
三、被上訴人則以：伊業於八十六年四月三十日上午派員會同上訴人至房屋現場，欲
    將房屋點交予上訴人，惟上訴人以房屋存有瑕疪尚未改善，及一樓後面中庭劃設
    法定停車位之問題，而拒絕受領，被上訴人並未遲延交付房屋，又系爭房屋、土
    地所有權移轉登記，早於八十六年四月初即向地政機關提出申請，因作業程序延
    至八十六年五月十二日始登記完畢，且依兩造買賣契約之約定，所有權移轉登記
    與房屋之交付，並無先後必然之關聯，另雖於八十六年四月三十日尚未辦妥房屋
    所有權移轉登記，然上訴人先前已向銀行辦妥抵押貸款之準備作業，並同意將貸
    款直接撥交被上訴人以抵付尾款，故被上訴人仍如期於八十六年四月三十日上午
    將房屋點交予上訴人，並不會有屆期無法收款之問題。再者，兩造買賣契約並未
    約定出賣人遲延交屋之違約罰則，依兩造買賣契約第六條第一款規定，係針對買
    受人藉故拖延拒絕交屋而設，由於本件係成屋買賣，房屋業於八十四年底興建完
    工，出賣人隨時可以交屋，且被上訴人為早日收取買賣價金尾款，不可能故意拖
    延不交屋，故兩造買賣契約即未約定出賣人遲延交屋之違約罰則，若認為兩造買
    賣契約第六條第一款之約定，顯失公平，則依消費者保護法第十二條第一項規定
    ，該條約定無效，法律上並未規定定型化買賣契約若僅約定對買受人顯失公平之
    條款，則出賣人亦應「比照適用」而受其拘束，故上訴人此部主張欠缺法律根據
    。民法第二百五十條第一項固規定：「當事人得約定債務人於債務不履行時，應
    支付違約金。」惟民法上之違約金，必須經由當事人合意約定，始有適用，惟兩
    造買賣契約並未約定出賣人遲延交屋時應支付違約金，是上訴人依買賣契約主張
    被上訴人應支付違約金，顯屬無據，而上訴人主張依民法第二百三十一條第一項
    規定，請求因遲延而生之損害，然本件被上訴人已於八十六年四月三十日向上訴
    人交付房屋，係因上訴人主張瑕疪而拒絕受領，況上訴人主張其至少受有相當租
    金之遲延損害，然若兩造於點交房屋時未發生爭執而順利交屋，則上訴人受領系
    爭房屋後，亦未必係出租他人而能夠獲有租金之收入，相對地，因雙方於點交時
    發生爭執而上訴人拒絕受領房屋，上訴人亦未因此而向第三人租賃房屋使用，致
    發生有租金之額外支出。準此，上訴人援引土地法第九十七條之規定，主張伊受
    有租金二十四萬二千八百三十六元之損害云云，尚無理由。且本件上訴人係依買
    賣契約主張被上訴人遲延交屋，並非主張依消費者保護法所規定之消費者得請求
    損害賠償之權利，並不屬於依消費者保護法所提之訴訟，自無消費者保護法第五
    十一條規定之適用等語置辯。
四、上訴人主張其於八十六年二月十七日向被上訴人承購前揭系爭房地，約定於同年
    四月三十日點交房屋，惟於八十七年四月二十一日始實際點交房屋之事實，為被
    上訴人所是認，復據上訴人於原審提出房地買賣契約書及房屋點交切結書等影本
    為證，堪信其主張為真實，然被上訴人則以前揭情詞置辯，是以本件所應審酌者
    乃在於遲延交付房屋是否有可歸責於被上訴人之事由，及買賣契約約定條款第六
    條第一款是否得依消費者保護法第十一條規定，而使出賣人亦應比照適用，同受
    其拘束，及遲延交屋是否即係使買受人受有相當租金之損害？
五、經查：
（一）依上訴人於八十六年四月三十日以台南郵局第一七一四號存證信函，內載「通
      知被上訴人改善系爭房屋之瑕疪及一樓後面中庭劃設法定停車位之問題」，及
      被上訴人於八十六年六月六日以仁德二空郵局第八六號存證信函表示「房屋瑕
      疪已修繕完竣，請上訴人於六月十三日下午三時前來查驗」，並約請上訴人於
      八十六年六月十三日下午再度會勘，有上開存證信函附於原審卷（第五十二至
      五十五頁）可稽，證人即被上訴人退休職員廖舜敏於原審到庭證稱：於八十四
      年四月三十日上午有會同原告（上訴人）前往點交房屋，原告（上訴人）說中
      庭門口劃有停車位，他不受領，點交那天原告（上訴人）沒有表示房屋瑕疪問
      題，因他之前已有看過，當天並沒有點交成，我有帶鑰匙去，而權狀是另外交
      給代書辦理手續，嗣代辦費用等結清後再交與權狀等語甚明，足見被上訴人業
      於八十六年四月三十日會同上訴人至房屋現場，欲將房屋點交予上訴人，上訴
      人卻以房屋存有瑕疪及停車位問題，而拒絕受領。至上訴人主張是日僅係應被
      上訴人之要求前去檢視屋內狀況，且當日係被上訴人要求延緩交屋，並非上訴
      人拒絕受領，被上訴人當時未說明原因，只說要點交時再行通知云云，然是日
      即為約定點交系爭房屋之時間，且上訴人乃係向被上訴人購買成屋，於訂約之
      初應已看過房屋，何致僅係應被上訴人要求前去檢視屋內狀況？且衡諸常情，
      若被上訴人於約定交屋日（八十六年四月三十日）不擬交屋，必定事前通知買
      受人，又豈有未預先通知買受人，竟讓買受人於約定交屋日抵達現場後，才當
      場突然告知不交屋且又未說明原因之理？果真如此，上訴人又豈會未追問不交
      屋之原因？據上開說明，應係上訴人因系爭房屋之瑕疪及停車位問題，而拒絕
      受領，並非被上訴人要求延緩交屋，故上訴人上開主張，尚難採信。
（二）按物之出賣人，負交付其物於買受人，並使其取得該物所有權之義務；買賣標
      的物之利益及危險，自交付時起，均由買受人承受負擔，但契約另有訂定者，
      不在此限，民法第三百四十八條第一項及第三百七十七條定有明文。由此可知
      ，物之出賣人雖負有交付標的物及移轉所有權之義務，惟利益承受及危險負擔
      之時點，應以標的物已否交付為斷，所有權雖已移轉，而標的物未交付者，買
      受人仍無使用收益權，所有權雖未移轉，而標的物已交付者，買受人亦有使用
      收益權，即採所謂交付主義，而交付標的物之方法，解釋上依民法第七百六十
      一條規定定之，並不以同時或已移轉所有權為必要。查系爭房屋、土地所有權
      移轉登記，係委託土地代書辦理，並早於八十六年四月二日即著手辦理，亦即
      ，八十六年四月二日辦理不動產所有權移轉契約書（即俗稱「公契」）之法院
      公證，八十六年四月三日繳交契稅，八十六年四月二十一日繳交土地增值稅，
      然因土地代書作業等因素，延至八十六年五月二十日始登記完畢，又依兩造買
      賣契約之約定，所有權移轉登記與房屋之交付，並無先後必然之關連。易言之
      ，如房屋所有權移轉登記作業遲延，未能配合在交屋前辦妥銀行貸款並撥款，
      則買賣契約第六條第二款已規定其處理辦法，故被上訴人為避免糾紛，雖八十
      六年四月三十日尚未辦妥房屋所有權移轉登記，惟上訴人既先前已配合向銀行
      辦妥抵押貸款之準備作業並同意將貸款直接撥交被上訴人以抵付尾款，故被上
      訴人仍如期於八十六年四月三十日上午欲將房屋點交予上訴人。又本件係成屋
      買賣，並非預售屋買賣，並不會發生因房屋遲延完工而無法如期交屋之情形，
      被上訴人隨時可以交屋，又豈會故意遲延不交付房屋，致造成無法向上訴人收
      取價金尾款之不利？因之，系爭土地及建物產權移轉登記雖於八十六年五月八
      日始申請登記，固有台南市東南地政事務所八十八年十月十九日東南地所一字
      第○七一○六號函在卷可稽，然依前開說明，並不影響被上訴人已提出交付之
      法律效力，自不得依此而認被上訴人並無於約定期日提出交付，則上訴人主張
      被上訴人於八十六年四月三十日猶未辦妥產權移轉登記，而係於八十六年五月
      十二日始完成登記系爭房屋及土地之產權移轉登記，故於八十六年四月三十日
      被上訴人應無法點交房屋與上訴人云云，顯屬有誤，已不足採信。
（三）依兩造買賣契約之附件「委辦房地貸款契約書」第三條約定：「本委辦貸款金
      額預定為新台幣八百三十萬元，甲方（買方）同意乙方代辦申請貸款之一切手
      續，並於貸款核准後，由貸款機構直接撥入乙方（賣方）指定之銀行帳戶，作
      為甲方購買乙方房地總價應繳付之部分價款」，且於八十六年四月三十日前上
      訴人已依上開約定，配合向承貸銀行台南市第三信用合作社西門分社完成抵押
      貸款之相關手續，故被上訴人雖未實際收取價金尾款，然依買賣契約約定之時
      間，先將房屋交付上訴人，並不會發生屆期無法收款之問題，且易釐清相關稅
      捐、水費、電費等之歸屬，而避免日後再生糾紛，故上訴人主張被上訴人其時
      尚未收取百分之七十之買賣價金尾款，依經驗法則豈有肯將房屋交給上訴人之
      理等語，自亦不足採。
（四）又上訴人主張該房屋不但有許多瑕疪，更有被上訴人代理人李南石售屋時故意
      隱瞞在中庭店面門口規劃有三十二個法定停車位之事實，有原審八十六年度自
      字第二九四號及本院八十七年度上易字第一五一一號刑事判決書附於原審卷足
      憑，且為被上訴人所不爭，堪信為真實，上訴人又主張被上訴人亦隱瞞在上訴
      人面向中庭之門口規劃有二個法定停車位，致影響雙店面商業使用功能，此瑕
      疪經上訴人數次向被上訴人申訴，惟被上訴人卻遲遲不為妥適處理，竟延宕至
      八十七年四月二十一日始點交該房屋乙節，惟所謂物之瑕疪擔保責任，係指出
      賣人就出賣標的物本身之瑕疪，應負擔保責任而言，原則上不適用債務不履行
      ，矧被上訴人業於八十六年四月三十日向上訴人為交付房屋之意思表示，雖系
      爭房屋是否存有上訴人所指瑕疵，兩造互有爭執，惟此乃買賣標的物「交付」
      後，出賣人是否應負物之瑕疵擔保責任之問題，並不因出賣人「交付」有瑕疵
      之物，即謂出賣人尚未「交付」。上訴人於被上訴人如期交付後，要求被上訴
      人必須交付完全無瑕疵之房屋，始願受領，形同拒絕受領，要不影響被上訴人
      已表示「交付」之法律效力。又上訴人所指被上訴人在系爭房屋面向中庭之門
      口規劃有二個法定停車位，致影響雙店面使用功能之瑕疪，業經兩造合意減價
      三十萬元，有上訴人八十六年十二月三十日函及被上訴人八十七年二月十三日
      仁規字第九六四○一一五號函等影本在卷可參，且系爭房屋之瑕疪業已修繕完
      畢，有被上訴人八十六年六月六日存證信函影本在卷可考，是上訴人既已依民
      法第三百五十九條減少價金，自不得再依此瑕疪請求被上訴人賠償遲延給付之
      損害。
（五）依上所述，被上訴人確於八十六年四月三十日會同上訴人點交房屋，惟上訴人
      以房屋尚有瑕疪及停車位問題而拒絕受領，其後雙方進行協商，至八十七年四
      月二十一日始實際點交房屋，有被上訴人提出之房屋點交切結書影本為證，致
      被上訴人於八十七年二月十三日發出仁規字第九六四一一五四號函，再函囑上
      訴人請於八十七年四月二十一日下午三時蒞現場點交，並同意以交屋日為基準
      日，依雙方各自擁有房地比例分攤地價稅與房屋稅。於上揭應交付日期，並非
      被上訴人屆期不通知或要求延緩交付，自不得認被上訴人應負給付遲延之賠償
      責任，是上訴人主張因可歸責於被上訴人之事由，致被上訴人遲延交付房屋云
      云，委非可採。
六、次按企業經營者在定型化契約中所用之條款，應本平等互惠之原則；定型化契約
    條款如有疑義時，應為有利於消費者之解釋，消費者保護法第十一條定有明文；
    又按消費者保護法第十二條第一項規定：「定型化契約中之條款違反誠信原則，
    對消費者顯失公平者，無效。」同條第二項第一款規定：定型化契約中之條款有
    違反平等互惠原則者，推定其顯失公平。依兩造買賣契約約定條款第六條第一款
    規定：「甲方（買受人）於八十六年四月三十日應就不動產現況辦理交屋，不得
    藉故拒絕或拖延辦理交屋手續。如甲方藉故拖延，其未繳買賣價款應自約定交屋
    期限末日起至甲方實際辦理交屋日止之期間，每日以萬分之五計算違約罰金，於
    實際交屋時一併補繳：：」，此條款僅約定買方如未按期辦理交屋，得按遲延日
    數計付違約罰金，並無關於出賣人違約金之約定，因而，縱使認為兩造買賣契約
    第六條第一款之約定，顯失公平，依消費者保護法第十二條規定，該條款應為無
    效，即若出賣人援引買賣契約第六條第一項之約定，請求買受人遲延受領房屋之
    違約金時，買受人得以該條約定無效而拒絕。準此，本件買賣契約約定條款第六
    條第一款縱使有如原告主張違反平等互惠原則之情形，其法律效果應依消費者保
    護法第十二條規定，此條款為無效，且此為法律所明定，故上訴人主張基於衡平
    原則、反面解釋或類推適用，出賣人亦應受該條款之拘束，應屬無據，且民法上
    之違約金，必須經由當事人合意約定，始有適用，查兩造買賣契約並未約定出賣
    人遲延交屋時應支付違約金，是上訴人依買賣契約及消費者保護法第十一條主張
    被上訴人應支付違約金，洵非可取。再者，依消費者保護法第五十一條本文規定
    ：「依本法所提之訴訟，因企業經營者之故意所致之損害，消費者得請求損害額
    三倍以下之懲罰性賠償金。」查本件上訴人係依買賣契約主張被上訴人遲延交屋
    ，而認依消費者保護法第十一條規定得依買賣契約第六條第一款之反面解釋請求
    被上訴人給付違約金，惟如上所述，被上訴人交屋並未遲延，即無故意致被上訴
    人受損害可言，自無消費者保護法第五十一條規定之適用。
七、末查被上訴人並未遲延交屋，而係上訴人藉詞房屋有瑕疵而拒絕受領，已如前述
    。況若兩造於點交房屋時未發生爭執而順利交屋，則上訴人受領系爭房屋後，亦
    未必係出租他人而能夠獲有租金之收入，相對地，因兩造於點交時發生爭執而上
    訴人拒絕受領房屋，上訴人亦未因此而向第三人租賃房屋使用，致發生有租金之
    額外支出。準此，上訴人援引土地法第九十七條之規定，主張伊受有租金二十四
    萬二千八百三十六元之損害云云，亦屬無據，而難憑採。
八、綜上所述，本件上訴人主張被上訴人因可歸責於己之事由，給付遲延，致其受有
    相當租金之損害，依消費者保護法之規定，基於衡平原則，被上訴人應給付違約
    金為不足採，被上訴人抗辯伊未給付遲延，實係上訴人受領遲延，上訴人不能比
    附援引消費者保護法之規定，請求被上訴人給付相當租金之損害，尚屬可信。是
    則上訴人執此主張被上訴人應給付相當租金之損害云云，自屬無據。從而，上訴
    人主張本於民法第二百三十一條第一項及消費者保護法第五十一條規定，請求被
    上訴人給付遲延交付之損害賠償或違約金共二十四萬二千八百三十六元及自起訴
    狀繕本送達之翌日起算之法定遲延利息為無理由，不應准許。其假執行之聲請亦
    失所附麗，應併予駁回。是則原審為上訴人敗訴之判決，及駁回其假執行之聲請
    ，於法並無不合。上訴意旨指摘原判決不當，求予廢棄改判，為無理由，應予駁
    回。
九、據上論結，本件上訴為無理由，依民事訴訟法第四百四十九條第一項、第四百六
    十三條、第七十八條、第三百八十五條第一項前段，判決如主文。
中      華      民      國    八十九    年      四      月    十一      日
                                    臺灣高等法院臺南分院民事第一庭
~B1審判長法官  黃    崑    宗
~B2      法官  楊    子    莊
~B3      法官  袁    靜    文
右為正本係照原本作成。
不得上訴。
中      華      民      國    八十九    年      四      月    十三      日
~B法院書記官  黃    文    生


司法院資訊處製作；財團法人民間司法改革基金會備份。
